行　政　法　院　判　決　　　　　　　　　　　　　八十七年度判字第一五四九號
　　原　　　告　金鍛工業股份有限公司
　　代　表　人　甲○○
　　被　　　告　財政部臺灣省北區國稅局
右當事人間因營利事業所得稅事件，原告不服行政院中華民國八十六年六月十三日台
八十六訴字第二四二二六號再訴願決定，提起行政訴訟，本院判決如左︰
　　主  文
原告之訴駁回。
    事  實
緣原告八十年度營利事業所得稅結算申報，經被告核定全年所得額新台幣（下同）六
、四三二、八七八元，課稅所得額四、三○○、二五○元，補徵營利事業所得稅四八
六、八八四元。原告不服，就營業成本－絞鍊、鐵環、三角架、製造費用及營業費用
－什費、職工福利、交際費部分，申經復查結果，除准予追認製造費用四六九、七六
二元、營業費用－什費一五四、四九六元外，其餘未准變更。原告仍未甘服，就營業
成本－絞鍊、鐵環、三角架，製造費用－堆高機修繕費及營業費用－職工福利、什費
、交際費部分，向財政部提起訴願，經遭駁回，遂就營業成本－絞鍊、鐵環，製造費
用－堆高機修繕費及營業費用－職工福利部分，向行政院提起再訴願，經行政院再訴
願決定駁回，遂提起行政訴訟，茲摘兩造訴辯意旨於次：
原告起訴意旨及補充理由略謂：一、被告及其上級機關一再曲解原告之意思，例如：
原告於八十三年八月二十九日提出之復查申請書，於復查理由書第二頁第六行載明：
「又○○一－○○四項核算超耗原料及下腳之單價偏高與實際不符，亦請更正核算。
」，其意為被告核算原告超耗原料及下腳所適用之單價偏高，與原告帳載實際狀況不
符；卻被曲解為「其主張原料及下腳單價偏高等，均未提出具體事證。」，斷章取義
，不知其含意若何﹖況且原告之帳證均經提供被告審查在案，焉能謂無具體事證﹖二
、被告及其上級機關一再避重就輕，不願面對原告所陳述之事實，違反查稅須以事實
為依據之原則。例如：絞鍊係供「貨櫃」關門之零件，非「貨櫃車」；鐵環係供「貨
櫃」內壁固定用之零件，亦非「貨櫃車」。貨櫃不等於貨櫃車，與機車之距離更遙遠
（製造機車之安全標準亦遠低於貨櫃車），豈能等同看待﹖被告援引適用機車零件製
造業同業通常水準鋼板損耗率百分之二十五核定絞鍊超耗金額為一、三四五、○八一
元、鐵環超耗金額一六八、七五九元、三角架超耗金額一五一、四九五元，顯然與事
實不符，被告基於臆測及推論所為之不當處分，可惜仍獲得其上級機關之支持，例如
：行政院決定書第三項第六行：「本件系爭產品與機車鍛造活塞連桿之損耗率相當．
．．」一樣將原告同機車零件製造業，更進一步指明與活塞連桿相當。無論機車零
件之鋼板，抑或活塞連桿，均與前述之絞鍊、鐵環、三角架大異其趣，如何類推適用
﹖再以鐵環為例，若以婦女同胞手戴之玉鐲子「或稱玉環」來推論，或許更能了解其
耗料實況。一塊方形玉石要修邊研磨成圓形，中間再予打洞沖孔，最後研磨成圓環，
成為婦女同胞喜愛之玉鐲子。可見一塊玉石要成為玉環，至少要耗損百分之五十左右
或以上之材料，方竟其功。以常理論，鐵環之材料耗損率當與上述玉環相去不遠，此
當不難想像，何況被告亦見過實品，無從隱瞞。若損耗率可以類推適用，何不選擇較
為接近其耗料實況之機車零件－鏈條，其損耗率為百分之四十八。可惜，被告及其上
級機關一方面主張以事實為查稅之依據，一方面卻又無睹於事實，反而以臆測推論來
核稅，且就原告所提出之事實狀況亦避不作答，令人不解。三、統一發票使用辦法於
八十六年六月二十六日業經修正，其中有一點之修正，充分反映稅法必須尊重商場習
慣，亦即前述事實原則之維持。上開辦法第十五條之一：營業人具備左列條件者，得
向所在地主管稽徵機關申請核准後，就其對其他營業人銷售之貨物或勞務，按月彙總
於當月月底開立統一發票。尊重事實，方能減少徵納雙方之不便。七月三十日堆高機
修護費七二、○九○元係包括平常保養費一二、五○○元及修護期間租用其他堆高機
租金二六、○○○元，其餘修護費三三、五九○元已低於應予資本化之五○、○○○
元，業經檢附相關請款單據說明在案。商場習慣，慣將屬同一請款期間之數筆維修服
務合併開列於同一張統一發票一起請款，被告及其上級機關昧於事實，不予採信，謂
所提示估價單並未蓋具任何章戳，殊不知此為商場習慣，毋庸做作，全如被告及其上
級機關之言行事，反而有造假之嫌，亦背離事實原則。四、關於營業費用職工福利，
依查核準則第八十一條第六款之規定：其舉辦員工文康活動及聚餐等費用，應先在福
利金項下列支，不足時再以其他費用列支。準此意旨，並根據前述被告準用機車零件
之損耗率援引適用於貨櫃零件之類推法則，超過限額之職工福利當然可以全數轉正為
雜費，非以員工國內外旅遊費用為限。此外，預防員工鉛中毒而供應之鮮奶一四六、
七七三元，係由衛生機關輔導為之者，屬醫療性質，與員工醫藥費無異，依查核準則
第八十一條之規定，應予核實認定。可惜，被告及其上級機關昧於事實，謂預防員工
鉛中毒之鮮奶支出尚非屬行為時查核準則第八十一條規定應核實認列之醫療費。醫療
事宜並非稅捐機關之專長，而且可以當作醫療材料者，並非只有標明為藥品者方是。
稅捐機關似不宜以其所短來論斷衛生機關之所長，何況牛奶當作醫療材料，醫療典籍
，早有記載。例如：嗎啡可以毒人，亦可醫人，用於醫療，即屬藥品，如此情形，上
開查核準則亦無否定不能列為醫療費，同理，作為醫療用途之鮮奶，上開查核準則亦
無限制不能認列為醫療費，據實認列，有何不可﹖被告及其上級機關，似不宜過度擴
張解釋，以免矯枉過正。五、被告核定「提列下腳一、二七二、三六六元」，卻僅核
定「職工福利為一九三、九一五元」。查營利事業所得稅查核準則第八十一條規定職
工福利可認列限額為每月營收總額之萬分之十五及下腳變價之百分之四十。據此規定
，被告核定原告之營業收入總額為一○三、七五九、五○五元，其可認列之限額為一
五五、六三九元（一○三、七五九、五○五元×○．○○一五），另上開下腳可提列
之限額為五○八、九四六元（一、二七二、三六六元×○．四），兩者合計可認列之
限額為六六四、五八五元。故被告核定限額為一九三、九一五元，並將超限金額全數
予以剔除，顯與上開查核準則之規定不符。六、被告曾經誤解，而經原告說明而明瞭
者：絞鍊係供「貨櫃」關門用之零件，非「貨櫃車」；鐵環係供「貨櫃」內壁固定用
之零件，亦非「貨櫃車」。一般常識可知，貨櫃不等於貨櫃車，與機車之距離更遙遠
（製造機車之安全標準亦遠低於貨櫃車），如何能等同看待，而援引適用其同業通常
水準﹖被告徒以原告「不符查核準則第五十八條第一項核實認列要件，故認定系爭產
品與機車鍛造活塞連桿之損耗率相當，該連桿之損耗率依財政部七十九年二月二十一
日台財稅字第七九○○三二二六八號函頒定機、腳踏車及其零件製造業為百分之二十
四．．．原查以百分之二十五核定超耗，並無不合」。經查查核準則第五十八條係規
定成本核實認列之要件，復查上開財政部釋函係規定機車及其零件製造業之損耗率，
兩者均與如何認定原告之產品是否屬機車業無關。被告先是認定屬貨櫃車零件，復又
認定屬機車零件，無論如何認定，被告從未具體說明其認定之依據及標準，顯與查稅
須以事實為依據之規定不符。請求將原處分，一再訴願決定關於起訴部分均撤銷等語
。
被告答辯意旨略謂︰一、關於營業成本－絞鍊、鐵環部分：按「製造業經設置原料、
物料、在製品（成本單）、製成品、及製造費用等各種明細分類帳，平時對進料、領
料、退料、產品、人工、製造費用等均作成紀錄，有內部憑證可稽，並編有生產日報
表或生產通知單及成本計算表，經內部製造、會計、管理及稽核或控制部門負責人員
簽章者，其製品原料耗用數量，應根據有關帳證紀錄予以核實認定。」「製造業不合
前項規定者，其耗用之原料如超過各該業通常水準者，超過部分，除能提出正當理由
，經查明屬實者外，應不予減除。」「前項各該耗用原料之通常水準，由主管稽徵機
關會同實地調查，並洽詢各該業同業公會及有關機關擬訂，報請財政部核定。」為營
利事業所得稅查核準則第五十八條第一項、第二項及第三項前段所規定。原告原申報
直接原料五二、一○一、七二五元，被告核定直接原料超耗一、七九八、五一六元，
提列下腳一、二七二、三六六元。原告主張原料及下腳單價過高乙節，除其並未提供
具體客觀資料計算外，原核定係就直接原料按帳載資料平均計算單價，以絞鍊YG2#產
品為例計算方式為[225,244.5(元)+31,793.16(元)]/[20,683.2kg (中碳鋼棒)+444.8
kg]=12.17(元) 又下腳單價上（七十九）年度參照市場與行情雜誌核定為三．七元，
本（八十）年度核定下腳二．一二元，原告並未提出該等計算如何有誤及提示更客觀
資料供計算，空言主張，故原核定應屬無誤。至絞鍊、鐵環等原料超耗計算，因該等
產品主要直接原料為中碳鋼棒，係圓條形以鍛造方式為之，因鍛造中碳鋼棒可使之有
延展性及彎曲性，而鍛造原料耗用與成品形狀有關（形狀愈不整齊者，耗用量愈大）
，又原告亦於其生產過程中，平時對領料、進料、退料、人工、製造費用等均未作成
紀錄，不符查核準則第五十八條第一項核實認列要件，故認定系爭產品與機車鍛造活
塞連桿之損耗率相當，該連桿之損耗率依財政部七十九年二月二十一日台財稅字第七
九○○三二二六八號函頒定機、腳踏車及其零件製造業為百分之二十四，已含裁鋸、
鍛造、機械製造階段（即含鑽孔加工製造），原查以百分之二十五核定超耗，並無不
合。二、製造費用－堆高機修繕費部分：按「修繕費支出其效能非二年內所能耗竭者
，應作為資本支出，加入原資產實際成本餘額內計算，但其效能所及年限可確知者，
得以其有效期間平分攤。」「營利事業修繕或購置固定資料，其耐用年限不及二年，
或其耐用年限超過二年，而支出金額不超過新台幣五萬元者，得以其成本列為當年度
費用。」為行為時查核準則第七十七條第二款及七十七條之一前段所規定。原告於製
造費用項下申報其他費用二、四四七、三三六元，經核定為一、八六三、一一三元。
原告不服，主張七月三十日堆高機大修七二、○九○元，原查認屬資本支出，不予追
認。原告則主張堆高機修護費實僅三三、五九○元（其餘係保養費、修護期間租用租
金）已低於應予資本化之五○、○○○元，應按當期費用認列云云，又其提示估價單
主張是堆高機大修支出的內容，但該等估價單項目與發票所載堆高機大修內容不同外
，該估價單並未蓋具任何公司章戳，是否係事後補具或非配合該發票之估價單，依民
事訴訟法第三百五十七條規定應由原告證明該估價單所載內容就是發票的內容，其未
為之，原核定根據正式發票認屬堆高機大修支出，並無不合。三、關於營業費用－職
工福利部分：按「未成立職工福利委員會，除員工醫藥費應核實認定外，不得提撥福
利金。但其實際支付之福利費用，在不超過第二款(2)(3)兩目之限度內，應予認定。」
為行為時查核準則第八十一條第八款所規定。本部分原處分將原告申報於什費項下一
九五、八九七元轉入職工福利項下，又以其超限剔除一、九八二元，核定職工福利為
一九三、九一五元。原告不服，以其已成立職工福利委員會，雖八十年度未依規定提
撥職工福利金，惟依查核準則第八十一條立法意旨實際發生之職工福利支出得以其他
費用列支云云，申經復查結果，以原核定自什費轉入一九五、八九七元中之一一八、
六七二元為員工旅遊費用及工作服應轉正為什費，至原核定轉至交際費項下之二四九
、六八八元（員工喝鮮奶一三九、八一○元及聚餐一○九、八七八元）屬職工福利性
質應予轉正職工福利科目，惟因職工福利限額為一九三、九一五元，乃未准變更。原
核定以職工福利超過查核準則規定限額部分得全數列為什費云云，訴經財政部訴願決
定，以原核定自什費轉入一九五、八九七元中支付員工旅遊費用及工作服一一八、六
七二元已予轉正為什費，初查由什費轉交際費科目中供應鮮奶一三九、八一○元及員
工尾牙聚餐一○九、八七八元，准予轉入職工福利，合計職工福利三二六、九一三元
，依行為時查核準則第八十一條第八款規定，原核定准予認列限額一九三、九一五元
，剔除超限一三二、九九八元，並無不合，至原告訴稱由衛生機關輔導為預防員工鉛
中毒供應鮮奶支出屬醫療性質，應核實認列；又依查核準則第八十一條第六款規定，
舉辦員工文康活動及聚餐等費用，超過限額部分得全數列為什費，非以員工國內、外
旅遊費用為限云云，查原告鮮奶支出一三九、八一○元（扣除其營業稅）及員工尾牙
聚餐一○九、八七八元，於復查決定時已轉列職工福利科目認列，惟其職工福利總額
因超過限額，原處分遂予剔除，致形同未予認列；又預防員工鉛中毒之鮮奶支出尚非
屬行為時查核準則第八十一條規定應核實認列之醫療費，其於復查補充理由書時已自
承當年度未依規定提列職工福利金，自與行為時查核準則第八十一條第六款舉辦員工
活動及聚餐等費用應先在福利金項下列支，不足時再以其他費用列支之規定不合，且
復查決定已將原核定自什費轉入一九五、八九七元中屬員工旅遊費用及工作服之一一
八、六七二元，依財政部八十三年九月七日台財稅字第八三一六○八○二一號函釋轉
正為什費，至員工尾牙聚餐一○九、八七八元尚非前開函釋得列其他費用科目之範圍
，訴稱超過查核準則規定限額部分應全數轉正為什費，於法無據，所訴核不足採，請
予維持。綜上論述：原處分及所為復查、訴願、再訴願決定並無違誤，請判決駁回原
告之訴等語。
　　理  由
按「製造業經設置原料、物料、在製品（成本單）、製成品、及製造費用等各種明細
分類帳，平時對進料、領料、退料、產品、人工、製造費用等均作成紀錄，有內部憑
證可稽，並編有生產日報表或生產通知單及成本計算表，經內部製造、會計、管理及
稽核或控制部門負責人員簽章者，其製品原料耗用數量，應根據有關帳證紀錄予以核
實認定。」「製造業不合前項規定者，其耗用之原料如超過各該業通常水準，超過部
分，除能提出正當理由，經查明屬實者外，應不予減除。」「前項各該耗用原料之通
常水準，由省（市）主管稽徵機關會同實地調查，並洽詢各該業同業公會及有關機關
擬訂，報請財政部核定，」「修繕費支出其效能非二年內所能耗竭者，應作為資本支
出，加入原資產實際成本餘額內計算，但其效能所及年限可確知者，得以其有效期間
平均分攤。」「營利事業修繕或購置固定資產，其耐用年限不及二年，或其耐用年限
超過二年，而支出金額不超過新台幣五萬元者，得以其成本列為當年度費用。」「未
成立職工福利委員會，除員工醫藥費應核實認定外，不得提撥福利金。但其實際支付
之福利費用，在不超過第二款(2)(3)兩目之限度內，應予認定。」為行為時營利事業所
得稅查核準則（以下簡稱查核準則）第五十八條第一項、第二項及第三項前段、第七
十七條第二款及第七十七條之一前段、第八十一條第八款所規定。(一)關於營業成本－
絞鍊、鐵環部分：此部分原告原申報直接原料五二、一○一、七二五元，被告核定直
接原料超耗一、七九八、五一六元，提列下腳一、二七二、三六六元。原告不服，以
原核定查核時，誤提供鍛造完成鑽孔之製成品重量為樣品稱重，因絞鍊鑽孔非必要加
工行為，應按未鑽孔之重量如一．二六公斤計算；鐵環成品重量約○．一三公斤，耗
損原料達百分之四十，三角架材料耗損率達百分之二八．四五以上，請予更正原核定
直接原料超耗絞鍊一、三四五、○八一元、鐵環一六八、七五九元及三角架一五一、
四九五元，又核算絞鍊下腳偏高，與事實不符云云，申經復查結果，以依原告提示樣
品參考，絞鍊係供貨櫃車加插鋼棒關門之用，若不鑽孔如何供使用，其主張被告核算
之原料及下腳單價偏高等，均未提出具體事證，原核定以製成品稱重，按機車零件製
造業同業通常水準鋼板總損耗率百分之二十五核定絞鏈超耗，並無違誤。又其生產過
程中，平時進料、領料、退料、產品、人工、製造費用等均未作成紀錄，不符行為時
查核準則第五十八條第一項核實認列要件，原查按同業通常水準核定鐵環、三角架超
耗，亦無不合，乃未准變更。原告不服，循序提起行政訴訟，主張：絞鍊及鐵環應依
性質相近之機車零件製造業之鏈條損耗率百分之四十八核定損耗，以及原告之帳證均
經提供被告審查在案云云。經查，絞鍊、鐵環等原料超耗計算，因該等產品主要直接
原料為中碳鋼棒，係圓條形以鍛造方式為之，因鍛造中碳鋼棒可使之有延展性及彎曲
性，而鍛造原料耗用與成品形狀有關（形狀愈不整齊者，耗用量愈大），又原告亦於
其生產過程中，平時對領料、進料、退料、人工、製造費用等均未作成紀錄，不符查
核準則第五十八條第一項核實認列要件，系爭產品與機車鍛造活塞連桿之損耗率相當
，該連桿之損耗率依財政部七十九年二月二十一日台財稅字第七九○○三二二六八號
函頒定機、腳踏車及其零件製造業為百分之二十四，已含裁鋸、鍛造、機械製造階段
（即含鑽孔加工製造），且原告曾提送絞鍊成品至被告處稱重，該樣品為鑽孔後之成
品，原查以百分之二十五核定超耗，揆諸首揭說明，核無不合。則原告主張絞鍊及鐵
環應依性質相近之機車零件製造之鏈條損耗率百分之四十八核定損耗云云，尚不足採
。(二)製造費用－堆高機修繕費部分：原告本期取得發票記載堆高機大修材料及工資七
二、○九○元，被告初查依首揭說明轉列為資本支出。原告不服，申經被告復查結果
，就此部分准予分三年攤提，追認製造費用折舊一○、○一二元，其餘遞延以後年度
攤提。原告起訴主張：堆高機修護費實僅三三、五九○元（其餘係保養費、修護期間
租用租金）已低於應予資本化之五○、○○○元，應按當期費用認列，維修供應商習
慣將同一請款期間之數筆費用合併開列一張統一發票請款云云。經查，原告於原查時
所提示估價單並未蓋具任何公司章戳，所列項目略為週速器油封、供油泵修理包、引
擎大修工資、後三角板大修、堆高機租金、拆爐堆高機租金等，與發票明細不同，原
核定根據正式發票認屬堆高機大修支出，揆諸首揭說明，核無不合，則原告此部分主
張，亦不足採。(三)關於營業費用－職工福利部分：此部分被告將原告原申報於什費項
下一九五、八九七元轉入職工福利項下，又以其超限剔除一、九八二元，核定職工福
利為一九三、九一五元。原告不服，以其已成立職工福利委員會，雖八十年度未依規
定提撥職工福利金，惟依查核準則第八十一條立法意旨實際發生之職工福利支出得以
其他費用列支云云，申經復查結果，以原核定自什費轉入一九五、八九七元中之一一
八、六七二元為員工旅遊費用及工作服應轉正為什費，至原核定轉至交際費項下之二
四九、六八八元（員工喝鮮奶一三九、八一○元及聚餐一○九、八七八元）屬職工福
利性質應予轉正職工福利科目，惟因職工福利限額為一九三、九一五元，乃未准變更
。原告起訴主張：由衛生機關輔導為預防員工鉛中毒供應鮮奶支出屬醫療性質，應核
實認列；又依查核準則第八十一條第六款規定，舉辦員工文康活動及聚餐等費用，超
過限額部分得全數列為什費，非以員工國內、外旅遊費用為限云云。經查，原告鮮奶
支出一三九、八一○元（扣除其營業稅）及員工尾牙聚餐一○九、八七八元，於復查
決定時已轉列職工福利科目認列，惟其職工福利總額因超過限額，被告遂予剔除，致
形同未予認列；又預防員工鉛中毒之鮮奶支出尚非屬行為時查核準則第八十一條規定
應核實認列之醫療費，其於復查時已自承當年度未依規定提列職工福利金，自與行為
時查核準則第八十一條第六款舉辦員工活動及聚餐等費用應先在福利金項下列支，不
足時再以其他費用列支之規定不合，且復查決定已將原核定自什費轉入一九五、八九
七元中屬員工旅遊費用及工作服之一一八、六七二元，依財政部八十三年九月七日台
財稅字第八三一六○八○二一號函釋轉正為什費，至員工尾牙聚餐一○九、八七八元
尚非前開函釋得列其他費用科目之範圍，揆諸首揭說明，原處分此部分，亦核無不合
，原告此部分主張，尚不足採。綜上所述，原告所訴，核無可採，一再訴願決定，遞
予維持原處分前開三部分，均無不合，原告起訴意旨，難謂有理，應予駁回。
據上論結，本件原告之訴為無理由，爰依行政訴訟法第二十六條後段，判決如主文。
中    華    民    國     八十七      年      七      月      三十       日
                    行 政 法 院 第 五 庭
                                審 判 長 評  事      葉  振  權
                                         評  事      藍  獻  林
                                         評  事      沈  水  元
                                         評  事      林  清  祥
                                         評  事      劉  鑫  楨
右  正  本  證  明  與  原  本  無  異
                                         法院書記官  彭  秀  玲
中    華    民    國     八十七      年      八      月       三        日
